【裁判字號】    97,易,3430
【裁判日期】    980213
【裁判案由】    妨害名譽
【裁判全文】
臺灣板橋地方法院刑事判決              97年度易字第3430號
公  訴  人  臺灣板橋地方法院檢察署檢察官
被      告  丙○
上列被告因妨害名譽案件，經檢察官提起公訴（97年度偵字第21
666 號），本院判決如下：
    主    文
丙○意圖散布於眾，而散布文字，指摘足以毀損他人名譽之事，
處罰金新臺幣貳萬元，如易服勞役，以新臺幣壹仟元折算壹日。
其餘被訴九十七年五月二日十五時三十分之加重誹謗部分，無罪
。
    事    實
一、丙○（其配偶為郭文鴻）係甲○○之妹，王僅併稱甲○○為
    大姐，緣甲○○前於民國96年3 月7 日，在宜蘭縣警察局宜
    蘭分局民權派出所，以丙○、郭文鴻2 人自95年12月26日起
    ，至96年3 月6日 止，多次進入甲○○於「Yahoo ！奇摩」
    網站之「曼殊沙華」部落格留言版上，公開留言：「聽說妳
    有許多案底，在台中又騙了不少錢」、「妳這樣表裡不一，
    又狂妄自大的騙子」云云，而指摘足以毀損甲○○名譽之事
    ，因對丙○、郭文鴻2 人提出誹謗告訴，惟該案嗣於偵查中
    ，因丙○、郭文鴻2 人在台北縣板橋市調解委員會當面向甲○○致歉，並當場致與1 元慰問金，而以96年檢調字第72號
    調解書成立調解，甲○○且於96年6 月11日撤回上揭對丙○
    、郭文鴻2 人之誹謗告訴，該案乃經台灣宜蘭地方法院檢察
    署檢察官以96年度偵字第1467號為不起訴處分確定；詎丙○
    明知甲○○對其所提出上揭案件之告訴，乃因甲○○認其遭
    丙○以上揭方式指摘足以毀損名譽之事，甲○○所提告訴顯
    非無據，且嗣後復經甲○○僅以1 元即成立調解，竟仍基於
    誹謗甲○○之犯意，意圖散布於眾，於97年3 月14日，在臺
    北縣板橋市○○里○ 鄰○○街234 號4 樓住處內，利用電腦
    及網路設備，透過網際網路連結至YAHOO ！奇摩部落格網站
    中之「瑾的溫馨小窩」開放式部落格（該部落格併張貼有丙○之相片，且於相片下方註記「瑾」字，而使瀏覽該部落格
    者得以知悉所謂「瑾的溫馨小窩」係指「丙○的溫馨小窩」
    ），張貼標題「由被騙九次的老婦講起」，內容為「先是大
    姊看外子剛由軍中退伍，有一筆退休金，欠卡債缺錢用的她
    ，於是藉題發揮，在一次姊妹爭吵中，將我們以毀謗罪告上
    法庭，目的是要跟我們索求五十萬的賠償！」等文字之文章
    ，供不特定人上網點閱，以此散布文字之方式，指摘足以毀
    損甲○○名譽之事。
二、案經甲○○訴由宜蘭縣政府警察局宜蘭分局報請臺灣宜蘭地
    法院檢察署呈請臺灣高等法院檢察署檢察長令轉臺灣板橋地
    方法院檢察署檢察官偵查後起訴。
    理    由
壹、證據能力：
    本案公訴人所引用之卷證資料（包含人證與文書證據），並
    無證據證明係公務員違背法定程序所取得；又被告以外之人
    於審判外之陳述，經核並無非出於自由意願而為陳述或遭違
    法取證及顯有不可信之情況；再卷內之文書證據，亦無刑事
    訴訟法第159 條之4 之顯有不可信之情況與不得作為證據之
    情形，且被告迄本院言詞辯論終結前均未聲明異議，依刑事
    訴訟法第159 條至159 條之5 之規定，均有證據能力，合先
    敘明。
貳、實體部分：
一、有罪部分：
(一)、訊據被告對上揭犯罪事實，於本院審理時坦認在卷，併據告
    訴人於警詢、偵查中證述綦詳，且有被告前述部落格網頁列
    印資列在卷可稽；而甲○○前於96年3 月7 日，在宜蘭縣警
    察局宜蘭分局民權派出所，以丙○、郭文鴻2 人自95年12月
    26日起，至96年3 月6 日止，多次進入甲○○於「Yahoo ！
    奇摩」網站之「曼殊沙華」部落格留言版上，公開留言：「
    聽說妳有許多案底，在台中又騙了不少錢」、「妳這樣表裡
    不一，又狂妄自大的騙子」云云，而指摘足以毀損甲○○名
    譽之事，因對丙○、郭文鴻2 人提出誹謗告訴，惟該案嗣於
    偵查中，因丙○、郭文鴻2 人在台北縣板橋市調解委員會當
    面向甲○○致歉，並當場致與1 元慰問金，而以96年檢調字
    第72號調解書成立調解，甲○○且於96年6 月11日撤回上揭
    對丙○、郭文鴻2 人之誹謗告訴，該案乃經台灣宜蘭地方法
    院檢察署檢察官以96年度偵字第1467號為不起訴處分確定等
    情，亦經本院職權調取台灣宜蘭地方法院檢察署96年度偵字
    第1467號偵查卷、板橋市96年檢調字第72號卷宗全卷核閱無
    誤，俱徵被告自白，核與事實相符，可以採信；本件事證明
    確，被告犯行堪以認定。
(二)、核被告所為，係犯刑法第310 條第2 項之加重誹謗罪。
(三)、茲審酌被告犯罪之動機、目的、手段，對告訴人所造成之損
    害等一切情狀，量處如主文所示之刑，併諭知如易服勞役之
    折算標準，以示儆懲。
二、無罪部分：
(一)、公訴意旨另以：被告復又另行起意，於97年5 月2 日15時30
    分許，以如上事實欄所述同一方法，在同一部落格發表標題
    為「又是瑪門惹的禍」之文章，內容提及「騙了爸的錢，現
    在又要來騙媽的錢」、「現在在宜蘭又開了家什麼二手的..
    . 什麼優格的店嗎？怎會沒錢？」等文字，指摘甲○○施用
    詐術詐騙父母親的金錢等不實情事，供不特定人瀏覽，亦足
    以毀損甲○○之名譽，因認被告此部分所為亦係涉犯加重誹
    謗罪嫌，且與前開有罪之加重誹謗犯行部分，犯意各別、行
    為互殊，而請予分論併罰等語。
(二)、然按犯罪事實應依證據認定之，無證據不得認定犯罪事實；
    又不能證明被告犯罪者，應諭知無罪之判決，刑事訴訟法第
    154 條第2 項、第301 條第1 項分別定有明文；次按言論自
    由為人民之基本權利，憲法第11條有明文保障，國家應給予
    最大限度之維護，俾其實現自我、溝通意見、追求真理及監
    督各種政治或社會活動之功能得以發揮，惟為兼顧對於個人
    名譽、隱私及公共利益之保護，法律尚非不得對言論自由依
    其傳播方式為合理之限制，刑法第310 條第1 項及第2 項之
    誹謗罪，即係為保護個人法益而設，其乃防止妨礙他人自由
    權利所設之合理必要限制，亦符合憲法第23條規定之意旨，
    至刑法第310 條第3 項前段規定，對誹謗之事能證明其為真
    實者不罰，係針對言論內容與事實相符者之保障，並藉以限
    定刑罰權之範圍，非謂指摘或傳述誹謗事項之行為人，必須
    自行證明其言論內容確屬真實，始能免於刑責，倘行為人雖
    不能證明言論內容為真實，但依其所提證據資料，認為行為
    人有相當理由確信其為真實者，即不能以誹謗罪之刑責相繩
    ，亦不得以此項規定而免除檢察官或自訴人於訴訟程序中，
    依法應負行為人故意毀損他人名譽之舉證責任，或法院發現
    其為真實之義務，此經司法院大法官著有釋字第509 號解釋
    文可資參照；茲公訴人認被告涉犯上開刑法第310 條第2 項
    之加重誹謗罪嫌，主要係以告訴人證述、被告前述部落格網
    頁列印資列等為憑，訊據被告對該等網路文章為其所發表亦
    坦認在卷，惟查：
、有關告訴人是否涉嫌對乙○○、江玉鑾詐欺取財乙事，因事
    涉刑責，即已非僅屬於私德之事，應與公共利益有關，是即
    便認被告於本件張貼網路文章之行為，已屬誹謗告訴人之客
    觀行為，且被告亦有主觀之誹謗犯意，但應進一步審究者，
    即係被告為此誹謗行為，其有無「實質惡意」，亦即其有無
    相當理由確信前揭網路文章內容為真實，如被告確有相當理
    由確信前揭網路文章內容為真實，縱實際上未必得以證明該
    內容確屬真實，被告因無實質惡意可言，揆諸前揭大法官解
    釋意旨，亦不構成刑法誹謗罪；據此，查甲○○之父乙○○
    ，前於96年4 月4 日，以甲○○於83、84年間，執房屋裝修
    名義分別向乙○○借貸150 萬元、30萬元，惟迄今均未返還
    為由，認甲○○涉有刑法第339 條第1 項之詐欺罪嫌，具狀
    向台灣宜蘭地方法院檢察署檢察官對甲○○提出詐欺告訴，
    而該案經檢察官偵查後，雖因檢察官認甲○○涉嫌犯罪之時
    間係於83、84年間，而乙○○於96年4 月4 日始提出告訴，
    顯已逾刑法第339 條第1 項詐欺罪追訴權時效為10年之追訴
    權時效期間，而不得再行追訴，乃以96年度偵字第3344號為
    不起訴處分，惟乙○○於對甲○○提出前揭告訴後，即向被
    告抱怨遭甲○○詐欺併告以已對甲○○提出詐欺告訴而由檢
    察官偵查中等情，經證人乙○○於本院審理中證述在卷（見
    本院97年12月24日審理筆錄），且由本院職權調閱台灣宜蘭
    地方法院檢察署96年度他字第290 號被告甲○○詐欺等案偵
    查卷核閱無誤，並有該案不起訴處分書在卷可憑，則乙○○
    既確有以其遭親身女兒甲○○詐騙為由，對甲○○提出刑事
    詐欺告訴，訴請司法機關偵辦，並將此情告知被告，衡諸一
    般人或多能接受茍非確有其事，父親對女兒應不致不顧父女
    親誼，驟然訴請司法機關偵辦女兒詐欺情事，堪認被告主觀
    上確有相當理由，且有資料依憑相信告訴人確有詐欺父親乙○○之事，始於網站上張貼之文章中提及告訴人「騙了爸的
    錢」等語，準此，被告所為尚難逕認已有實質惡意之可言，
    自仍與刑法誹謗罪有間。
、再者，證人丁○○即甲○○之母江玉鑾之保險經紀人於本院
    審理中結證稱：因為江玉鑾拿中國人壽的保單給我看，總共
    三本，也就是參份保單，因為她覺得很好奇，為何上面會記
    載到有利息，也借款到32萬多（是含利息），她拿給我看，
    所以我有把該保單影印起來去幫她查詢是否這筆借款，及有
    無還錢，經我查詢的結果，確實有借款、利息錢，我就問江
    玉鑾，為何會有拿保單去質押借款，江玉鑾就說那我要問我
    宜蘭的女兒昱麒，她就拿電話起來打，此時我就在旁邊，我
    就聽到江玉鑾在電話中說，她這個32萬，是女兒（昱麒）借
    走的，詢問完後，江玉鑾覺得很納悶，為何會有這筆借款，
    她想很久，我的意思是江玉鑾的女兒跟江玉鑾借錢，借了之
    後都沒有還，一直到97年4 月1 日我陪江玉鑾一起去郵局還
    款，把這筆錢還給保險公司，我的意思是，這筆錢是江玉鑾
    的女兒借走，然後沒有還，江玉鑾很擔心產生的一些借款跟
    利息錢，所以要我陪她一起去，用江玉鑾自己的錢還錢，我
    說為何會有32萬，江玉鑾說是他大女兒昱麒借走，江玉鑾才
    知道有借款的動作，因為當時江玉鑾只是200 萬元去買三張
    中國人壽的儲蓄保險，其中二本是繳三年期，可以領回，另
    一本是把一筆錢放進去，而該本的錢，是拿來支付二本應付
    的保費，而拿保單去質借，是只有拿三張保單中的其中一份
    去質借，該份保單是0000000 ，因為我有拿江玉鑾給我的參
    份保單去一一問中國人壽問是否有這參份保單，及該等保單
    有無辦理質押借款，中國人壽是告訴我，只有其中一份保單
    有辦質押借款，而質押保單借款一定要要保人本身才能辦，
    當時我就問江玉鑾為何會借，因為我看她個人的財力狀況，
    還有存款200 萬進去，應該不會借，江玉鑾就回答我說是她
    大女兒昱麒帶他去借的，借款的過程是江玉鑾帶昱麒去保險
    公司借，或者是請業務人員幫忙處理這件事，不過江玉鑾跟
    我說，她其實不太清楚，昱麒帶她去辦的動作，是帶她去辦
    質押保單借款的動作，因為借款的動作，其實是業務人員根
    據要保人的要求就可以辦，不過當然還是要要保人本身的簽
    名，我問江玉鑾，為何要替昱麒還32萬元，他回答我都是自
    己的女兒，我的意思江玉鑾自己壹個人，你都告訴人家你有
    多少錢，讓小孩子來跟你拿錢，你看你32萬元也借給你女兒
    ，你女兒也不還你錢，你又要幫你女兒去還錢，她還說了很
    多抱怨的話等語在卷（見本院97年12月24日審理筆錄），並
    有丁○○所提出江玉鑾於96年5 月18日持保單號碼0000000
    號保單向中國人壽借款32萬元之保單借款通知書在卷可參，
    則依丁○○證詞，顯見江玉鑾雖有由甲○○陪同而向中國人
    壽持江玉鑾之保單借款之動作，然江玉鑾對其斯時動作之意
    涵內容乃為借款，因須負擔借款利息乙節，顯不甚了然，方
    對丁○○詢問何以有保單借款利息之事，並向丁○○抱怨甲○○將款項取走後，復未自行清償等情甚明，據此，亦堪認
    被告主觀上確有相當理由，且有資料依憑相信告訴人有詐欺
    母親江玉鑾之事，始於網站上張貼之文章中提及告訴人「現
    在又要來騙媽的錢」、「現在在宜蘭又開了家什麼二手的..
    . 什麼優格的店嗎？怎會沒錢？」等語，準此，實亦堪認被
    告此部分所為尚無實質惡意可言，即仍與刑法誹謗罪有間。
、綜上，被告此部分所為既尚與誹謗罪有間，尚不得以誹謗罪
    責相繩，此外，復查無其他積極證據足資證明被告有何公訴
    人此部分所指誹謗犯行，此部分不能證明被告犯罪，自應為
    其此部分無罪之諭知，以昭審慎。
據上論斷，應依刑事訴訟法第299 條第1 項前段、第301 條第1
項，刑法第310 條第2 項、第1 項、第42條第3 項，刑法施行法
第1 條之1 第1 項、第2 項前段，判決如主文。
本案經檢察官郭季青到庭執行職務。
中    華    民    國    98    年    2     月    13    日
                        刑事第十七庭  法  官  陳明偉
以上正本證明與原本無異。
如不服本判決應於收受本判決後10日內向本院提出上訴狀，並應
敘述具體理由。若未敘述理由者，應於上訴期間屆滿後20日內向
本院補提理由書狀（均須按他造當事人之人數附繕本）。
                                      書記官  陳玉心
中    華    民    國    98    年    2     月    13    日
附錄本案論罪科刑法條全文：
刑法第310條第1項、第2項：
意圖散布於眾，而指摘或傳述足以毀損他人名譽之事者，為誹謗
罪，處一年以下有期徒刑、拘役或五百元以下罰金。
散布文字、圖畫犯前項之罪者，處二年以下有期徒刑、拘役或一
千元以下罰金。


司法院資訊處製作；財團法人民間司法改革基金會備份。
